【裁判字號】    95,家抗,2
【裁判日期】    950629
【裁判案由】    選任遺產管理人
【裁判全文】
臺灣新竹地方法院民事裁定               95年度家抗字第2號
抗  告  人  財政部國有財產局台灣中區辦事處新竹分處
法定代理人  甲○○
相  對  人  新竹國際商業銀行股份有限公司
法定代理人  乙○○
上列當事人間選任遺產管理人事件，抗告人對於中華民國94年11
月26日本院家事法庭94年度財管字第19號所為裁定，提起抗告，
本院裁定如下：
    主  文
抗告駁回。
抗告程序費用新臺幣壹仟元由抗告人負擔。
    理  由
一、按抗告法院認抗告為不合法或無理由者，應為駁回抗告之裁
    定，非訟事件法第46條、民事訴訟法第492條第1項、第495
    條之1第1項、第449條第1項分別定有明文。又按先順序繼承
    人均拋棄其繼承權時，由次順序之繼承人繼承。其次順序繼
    承人有無不明或第四順序之繼承人均拋棄其繼承權者，準用
    關於無人承認繼承之規定。又繼承開始時，繼承人之有無不
    明者，由親屬會議於一個月內選定遺產管理人，並將繼承開
    始及選定遺產管理人之事由，向法院報明。而無親屬會議或
    親屬會議未於一個月內選定遺產管理人者，利害關係人得聲
    請法院選任遺產管理人，並由法院依公示催告程序，定六個
    月以上之期限，公告繼承人，命其於期限承認繼承，亦為民
    法第1176條第6項、第1177條、第1178條所分別明定。
二、本件相對人於原審聲請意旨略以：被繼承人羅旭有（民國○○
    年○月○○日生、身分證字號：Ｚ000000000號）於89年1月14日
    死亡，其全體繼承人均拋棄繼承，並經本院准予備查在案。
    相對人為被繼承人羅旭有之債權人，因被繼承人羅旭有遺產
    無人管理，且被繼承人羅旭有之配偶林月蘭不願擔任遺產管
    理人，為此聲請指定公正第三人為被繼承人羅旭有之遺產管
    理人等語。
三、原審法院選任抗告人為被繼承人羅旭有之遺產管理人，係以
    ：按國家依據法律規定，或基於權利行使，或由於預算支出
    ，或由於捐贈所取得之財產，為國有財產，國有財產法第2
    條第1項定有明文。同法第9條規定：財政部承行政院之命，
    綜理國有財產事務。財政部設國有財產局，承辦前項事務，
    其組織以法律定之；又非公用財產，以國有財產局為管理機
    關，同法第12條亦有明文。．．依法既係非公用財產之管理
    機關，復備有財產管理之專才，國有財產局為代管無人承認
    繼承之遺產，並制定有「代管無人承認繼承遺產作業要點」
    ，是代管無人承認之遺產，是國有財產局依法應執行之事務
    至明。況遺產管理人之指定，旨在維護公益及被繼承人債權
    人之利益，自不能以有無利益可歸國庫之遺產，為是否擔任
    無人承認繼承之遺產管理人為唯一考量，有台灣高等法院94
    年度家抗字第231號裁定可資參考。經查，相對人主張被繼
    承人羅旭有之繼承人均拋棄繼承一節，業經相對人提出繼承
    人多份戶籍謄本及本院前揭函等件在卷可考。因被繼承人羅
    旭有身後留有遺產，而其繼承人有無不明，是相對人之上開
    主張堪信為真實。又羅旭有之繼承人應未召開親屬會議，否
    則相對人與羅旭有之配偶林月蘭聯繫時，林月蘭應會告知，
    從而應可認定並未有親屬會議之召開，爰依法指定財政部國
    有財產局臺灣中區辦事處新竹分處為遺產管理人。末按，民
    法第1185條規定：第1178條所定之期限屆滿，無繼承人承認
    繼承時，其遺產於清償債權，並交付遺贈物後，如有賸餘，
    歸屬國庫，是本件指定財政部國有財產局臺灣中區辦事處為
    被繼承人之遺產管理人應屬適當等情為由。
四、抗告意旨略以：
（一）依原審卷內所附資料顯示，相對人聲請指定遺產管理人係
      因被繼承人羅旭有生前向相對人借款，並以其所有之新竹
      縣新豐鄉○○段555地號土地抵押予相對人，因羅旭有尚
      未清償完畢即於89年1月14日死亡，而其繼承人均已向本
      院聲請拋棄繼承，並經本院89年度繼字第55號及54號准予
      備查在案，參照司法院74年10月15日（74）院台廳一字第
      05786號函示：「此類拋棄繼承事件，多屬遺債大於遺產
      ，形同破產，儘量避免選任國有財產局為遺產管理人」，
      復依民法第1176條、第1178條並未限制法定繼承人拋棄繼
      承權後，不得充任遺產管理人。是本件被繼承人羅旭有之
      全體繼承人雖均已拋棄繼承，惟誼屬至親，對被繼承人羅
      旭有之生前財產及債權債務關係，應均較他人知之甚詳，
      足堪適任遺產管理人。故羅旭有之繼承人雖聲明拋棄繼承
      ，仍無礙其等擔任被繼承人羅旭有之遺產管理人之能力及
      道義，故選任被繼承人羅旭有之繼承人為遺產管理人應較
      選任抗告人為宜。又依原審卷內資料所示，尚有聯邦商業
      銀行股份有限公司以債權人身份請本院提供連帶保證人羅
      旭有之繼承相關資料，且羅旭有僅遺有新竹縣新豐鄉○○
      段555地號土地，未有其他財產，再據卷內土地登記謄本
      他項權利部所示，上述土地除已設定抵押與相對人本金最
      高限額100萬元，亦設定抵押予旺昌紙業有限公司200萬元
      。據此，顯見被繼承人羅旭有之遺債有大於遺產之虞。而
      羅旭有之繼承人均已拋棄繼承，無一願意依法承受繼承權
      利、負擔繼承責任，依經驗法則可知被繼承人羅旭有之遺
      債必大於遺產，其遺產已不敷清償遺債。民法第1185條雖
      規定：「第1178條所定之期限屆滿，無繼承人承認繼承時
      ，其遺產於清償債權並交付遺贈物後，如有賸餘，歸屬國
      庫」，但本件國庫對被繼承人羅旭有之遺產已無期待利益
      ，且縱論本案尚有剩餘，無論何人擔任被繼承人羅旭有之
      遺產管理人，自當依前開規定解繳國庫。
（二）再按選任遺產管理人除慮其管理遺產之公平性，亦需考慮
      其適切性，即對於遺產、遺債之情況瞭解較深者，自應優
      先任用，抗告人雖有財政部訂頒之「代管無人承認繼承遺
      產作業要點」，然該要點係為執行法院選任抗告人或財政
      部國有財產局（及其所屬辦事處、分處）為遺產管理人之
      職務所設，且抗告人對被繼承人羅旭有之財產與債務所知
      有限，自不得與其共同生活之繼承人等相較。再者，抗告
      人為一公務機關，依國有財產法綜理國產事務，執行事務
      預算為全國人民納稅所得，倘顯無遺產可歸國庫，應即避
      免選任為遺產管理人，倘以國家資源管理對國庫毫無利用
      之財產，必須墊付無法歸墊之管理費用，無異使公器淪為
      私用，並將損及全民及令國庫遭受權利之侵害。
（三）退萬步言，抗告人非圖推卸本院指定無人承認繼承之遺產
      管理事件，實按社會公平考量，況現今人民智識提昇，已
      具備遺產管理能力，而被繼承人之繼承人均已成年，有行
      為能力並受良好教育，對被繼承人之財產債務較他人了解
      ，較抗告人更適切任遺產管理人。雖聲明拋棄繼承，仍無
      礙其擔任遺產管理人之能力與道義，故本案遺產管理人之
      職務，仍應以定其親屬最適宜等語。
五、經查：
（一）相對人於原審主張被繼承人羅旭有於89年1月14日死亡，
      且其繼承人等均已拋棄繼承，而相對人為被繼承人羅旭有
      之債權人等事實，業據相對人於原審提出借據、繼承系統
      表、除戶戶籍謄本及本院94年4月11日新院月家勤89繼55
      字第5872號、90年3月5日新院錦民廉字第618號函等件為
      證，堪信相對人主張為真實。從而，相對人以利害關係人
      之身分聲請選任被繼承人羅旭有之遺產管理人，為有理由
      。
（二）按民法第1179條規定，遺產管理人之職務如下：「 (一)
      編製遺產清冊。(二)為保存遺產必要之處置。(三)聲請法
      院依公示催告程序，限定一年以上之期間，公告被繼承人
      之債權人及受遺贈人，命其於該期間內報明債權及為願受
      遺贈與否之聲明，被繼承人之債權人及受遺贈人為管理人
      所已知者，應分別通知之。(四)清償債權或交付遺贈物。
      (五)有繼承人承認繼承或遺產歸屬國庫時，為遺產之移交
      。前項第一款所定之遺產清冊，管理人應於就職後三個月
      內編製之；第四款所定債權之清償，應先於遺贈物之交付
      ，為清償債權或交付遺贈物之必要，管理人經親屬會議之
      同意，得變賣遺產。」，顯見其職務相當繁複，苟非熟悉
      上開作業之人，殊難勝任。抗告人國有財產局既係依國有
      財產法第9條設立之機關，依法綜理國有財產事務，且徵
      諸國有財產局組織條例第2條規定，有關該局之職掌既包
      括國有財產之清查、管理、處理、改良、利用、檢核、統
      籌調配、估價等項，且該局並設有接收保管組、管理處分
      組、改良利用組、資訊室、法制室，分別掌理上開事項，
      足見抗告人在管理財產方面，確實相當專業；再者，該國
      有財產局為代管無人承認繼承之遺產，另制定有「代管無
      人承認繼承遺產作業要點」，無論該要點是否係為執行法
      院選任抗告人或國有財產局為遺產管理人職務所設，均足
      證抗告人於遺產管理人職務之操作，應已至為嫻熟，且更
      可進而確信有關代管無人承認繼承之遺產，係屬抗告人依
      法應執行之事務，要無庸疑。又本件繼承人均已拋棄繼承
      ，已無利害關係，若選定渠等為遺產管理人，難期渠等將
      來執行職務均能克盡職守；且拋棄繼承既為民法所規定繼
      承人之權利，一經行使後，就其與被繼承人間之財產關係
      即行斷絕，如再選任其為遺產管理人，而由其就被繼承人
      之財產為管理，無異剝奪其享有拋棄繼承之實益，顯與立
      法意旨相違，是自不宜選任已拋棄繼承之繼承人為遺產管
      理人。至抗告人所引司法院之前揭函示，亦僅謂在遺債大
      於遺產時儘量避免選任抗告人為遺產管理人，並非謂不得
      選任抗告人為遺產管理人，換言之，若抗告人適當時，亦
      得被選任為遺產管理人。準此，抗告人所主張應盡量避免
      選任其擔任遺產管理人，且繼承人等對被繼承人羅旭有之
      生前財產及債權債務關係較為知詳，而所制定之代管無人
      承認繼承遺產作業要點，係為執行法院選任抗告人或財政
      部國有財產局為遺產管理人之職務所設云云，均非足採。
（三）又就抗告人擔任遺產管理人所代墊之遺產管理費用部分，
      應得類推適用破產法第97條之規定，應先於遺產之債權，
      隨時由遺產清償之，且依遺產及贈與稅法第17條第1項第
      11款之規定，管理遺產之直接必要費用，應自遺產總額中
      扣除，免徵遺產稅，是遺產管理人所代墊之遺產管理費用
      ，仍可自遺產中優先受償，遺產管理人依民法第1183條規
      定亦可請求遺產管理之報酬，是以，將不因抗告人管理遺
      產而有浪費國家資源或造成國庫損害之情形，抗告人此部
      份主張，亦難遽以採信。
（四）綜上所述，抗告人為政府機關，與被繼承人羅旭有間無利
      害關係，且具有相當之專業能力足以勝任管理職務，準此
      ，原審選任抗告人為被繼承人羅旭有之遺產管理人，核無
      不合，抗告意旨認原裁定不當，求予廢棄，即無理由，應
      予駁回。
據上論結，本件抗告為無理由，依非訟事件法第21條第2項、第
24條第1項、第46條、民事訴訟法第495條之1第1項、第449條第1
項、第95條、第78條，裁定如主文。
中    華    民    國    95    年    6     月    29    日
                民事第一庭      審判長法  官  楊明箴
                                      法  官  彭淑苑
                                      法  官  黃美盈
以上正本係照原本作成。
如不服本裁定，僅得於收受本裁定正本送達後10日內，以適用法
規顯有錯誤為理由，向本院提出再抗告狀，（須附繕本一份及繳
納再抗告裁判費新台幣1,000元），經本院許可後始可再抗告。
                                      書記官  許麗汝
中    華    民    國    95    年    6    月    29     日


司法院資訊處製作；財團法人民間司法改革基金會備份。
